【裁判字號】    97,醫訴,1
【裁判日期】    980121
【裁判案由】    業務過失致死
【裁判全文】
臺灣桃園地方法院刑事判決               97年度醫訴字第1號
公訴人  臺灣桃園地方法院檢察署檢察官
被  告  甲○○
選  任
辯護人  蔡榮德律師
上列被告因業務過失致死案件，經檢察官聲請以簡易判決處刑（
95年度調偵字第614 號），本院認不得以簡易判決處刑，適用通
常程序審判，茲判決如下︰
        主  文
甲○○無罪。
        理  由
一、公訴意旨略以：被告甲○○為敏盛綜合醫院急診部醫師，為
    從事業務之人。於民國94年08月24日晚間，邱慶保因頭痛、
    發燒等症狀至急診部就醫，甲○○明知上開症狀亦有可能係
    腦膜炎症狀，竟疏於未安排相關療程，即以急性支氣管炎治
    療，並在病歷載明頸部柔軟無僵硬。邱慶保因症狀並未舒緩
    ，翌（25）日而再至醫院就醫，於進行腹部超音波時，診療
    醫師在病歷有「發現有實質性肝病，病人有頸部僵硬和疼痛
    ，腦膜炎必須先排除」等報告，但同院急診部、消化內科醫
    師（均另以緩起訴）均未發現邱慶保為腦膜炎症狀，而三度
    延誤邱慶保腦膜炎病情，致邱慶保於同（25）日返家後即有
    抽搐無法講話等現象，翌（26）日失去意識，經送天晟醫院
    後不治死亡。因認被告涉有刑法第二百七十六條第二項之業
    務過失致人於死罪嫌云云。
二、按犯罪事實應依證據認定之，無證據不得認定犯罪事實，刑
    事訴訟法第一百五十四條第二項定有明文。又按被告以外之
    人於審判外之言詞或書面陳述，除法律有規定者外，不得作
    為證據；除刑事訴訴法第一百五十九條之一、第一百五十九
    條之二、第一百五十九條之三之情形外，下列文書亦得為證
    據：一、除顯有不可信之情況外，公務員職務上製作之紀錄
    文書、證明文書。二、除顯有不可信之情況外，從事業務之
    人於業務上或通常業務過程所須製作之紀錄文書、證明文書
    。三、除前二款之情形外，其他於可信之特別情況下所製作
    之文書；證人依法應具結而未具結者，其證言不得作為證據
    ；刑事訴訟法第一百五十九條第一項、第一百五十九條之四
    、第一百五十八條之三分別定有明文。本件公訴人指訴被告
    涉有業務過失致死罪嫌，無非以被害人家屬乙○○之陳述、
    驗斷書、相驗屍體證明書、法務部法醫研究所鑑定書、行政
    院衛生署醫事審議委員會鑑定書等資為論據，並聲請訊問證
    人即被害人家屬乙○○。訊據被告堅決否認有上開公訴人所
    指業務過失致死犯行，辯稱：其於94年08月24日晚上被害人
    邱慶保送至敏盛綜合醫院桃園院區急診時負責處理，病人即
    被害人說他當晚就開始發燒、頭痛、咳嗽，所以伊診斷係疑
    似支氣管發炎。當晚並作血液、尿液、血液培養、胸部X 光
    檢查，因血液報告出來，被害人肝指數偏高，且被害人本身
    有肝硬化情形，所以要為被害人檢查看看有無肝膽道發炎，
    進一步檢查發燒的原因，其有為被害人安排腹部超音波檢查
    。其確實有對被害人作頸部柔軟檢查，至少作過2 次，其係
    晚上10時上班至翌日07時，被害人有發燒、頭痛，其有幫被
    害人打退燒針，也退燒了。其上班期間，被害人並沒有典型
    腦膜炎症狀出現，所以不會懷疑係化膿性腦膜炎等情。關於
    證據能力部分：I、證人即被害人乙○○於檢察官訊問時以
    證人身分訊問時之陳述，依法應具結而未具結，依上開說明
    ，無證據能力。II、行政院衛生署醫事審議委員會先後所製
    作之鑑定書02份，法務部法醫研究所之鑑定書01份，各係該
    會或該研究所分別受檢察官、本院囑託鑑定，將鑑定之結果
    以書面所作報告，係受檢察官、法院囑託鑑定之機關依刑事
    訴訟法第二百零八條第一項、第二百零六條第一項規定所製
    作之書面報告，屬刑事訴訟法第一百五十九條第一項規定之
    法律有規定者之情形，自有證據能力。III、相驗屍體證明書
    、驗斷書，為檢察官、檢驗員等公務員職務上所製作之紀錄
    文書、證明文書，無何不可信之情況，有證據能力。又敏盛
    綜合醫院診斷證明、病歷、天成醫院病歷等，均係從事業務
    之人於業務上所製作之紀錄文書、證明文書，亦無何不可信
    之情況，自有證據能力。經查：依敏盛綜合醫院大園院區、
    桃園院區病歷資料影本各01份、診斷證明書影本01份、天晟
    醫院病歷影本01份、相驗屍體證明書、驗斷書、法務部法醫
    研究所鑑定書各01份顯示，被害人曾多次在敏盛醫院大園院
    區就醫，於民國85年04月16日起至92年03月29日止共住院9
    次，主要為酒精性肝病，急性胰臟炎及消化性潰瘍併出血，
    有肝病之病史。被害人於94年08月24日22時20分許至敏盛綜
    合醫院桃園院區急診室就診，由被告診視，體溫為38‧4 度
    C ，脈博每分鐘122 次，呼吸每分鐘19次，血壓130/80mmHg
    ，意識清醒，主訴當晚開始有頭痛、發燒、咳嗽、進食不佳
    ，身體檢查無異常發現，頸部柔軟，無僵硬現象，血液檢驗
    發現：白血球8700/CUMM （正常值3900─10800 ），嗜中性
    白血球佔百分之88‧5 ，肝功能差GPT ＝153U/L （ 正常值
    5 ─45U/L） 、GOT221U/L （正常值5 ─35U/L） ，總膽紅
    素3 ‧33MG/DL （正常值0 ‧2 ─1 ‧4U/L），胸部X 光檢
    查正常，當時被告診斷被害人為發燒疑似急性支氣管炎、慢
    性肝炎，疑似肝硬化。被告並安排被害人於翌日上午作腹部
    超音波檢查。被告於94年08月25日07時許下班。被害人於94
    年08月25日09時22分許執行腹部超音波檢查，檢查報告醫師
    李大維除發現實質性肝病外又特別強調被害人有頸部僵硬和
    疼痛，腦膜炎必須先排除。於94年08月25日11時25分許被害
    人因頭痛、嘔吐，急診室值班醫師李錦龍給予止痛及止吐針
    劑注射，症狀緩解後，於同日16時40分就讓被害人出院，並
    給予口服藥物帶回。同日晚間被害人又因食慾差、噁心，再
    度至同醫院消化內科門診，由鍾尚分醫師診視，診斷為慢性
    肝炎、消化性潰瘍及慢性胰臟炎，給予口服藥片，並安排抽
    血檢驗、消化道內視鏡檢查。被害人返家後服用睡前藥後就
    一直喝開水，並有抽搐、無法講話現象，於94年08月26日01
    時許突然雙手握拳後失去知覺，於同日02時44分許送至天晟
    醫院已無生命跡象，經心肺復甦術急救無效，於同日03時40
    分宣告死亡。經檢察官督同檢驗員相驗屍體，並經法務部法
    醫研究所解剖鑑定結果，認被害人之死亡原因為化膿性腦膜
    炎死亡等情。又按發燒、頭痛、頸部僵硬為腦膜炎之主要表
    現；化膿性腦膜炎初始症狀為發燒、頭痛，有如感冒，不易
    診斷，病情發展1 至2 天，才會有典型症狀，如頸部僵硬或
    疼痛、抽搐、意識障礙等現象，老年人或肝功能不良之患者
    ，頸部僵硬症狀較不明顯，也較不易被察覺，有時診斷會延
    至4 天才確立，此有行政院衛生署醫事審議委員會0000000
    號鑑定書01份可憑。證人即被害人之妻乙○○於本院審理中
    證稱：被害人係於94年08月24日20時餘，在看電視時，突然
    喊頭痛的症狀，當晚到達敏盛綜合醫院桃園院區急診時，有
    向被告說有頭痛、發燒等症狀，量體溫時有發現發燒，被害
    人之肝病已有8 、9 年了等情，核與被告於本院審理中所辯
    被害人當時主述當晚發燒、頭痛等情相符，且被告於病歷上
    亦確有記載當晚發燒、頭痛之情，足認被害人係於94年08月
    24日20時餘許，開始有頭痛症狀，於急診時量體溫，亦確有
    發燒現象，被害人罹患肝病已有多年，為肝功能不良之患者
    等情。依上開說明，被害人之化膿性腦膜炎初始症狀之發燒
    、頭痛症狀，係於94年08月24日晚間始顯現。一般化膿性腦
    膜炎患者，病情發展1 至2 天，才會有典型症狀，如頸部僵
    硬或疼痛、抽搐、意識障礙等現象，被害人因係肝功能不良
    之患者，頸部僵硬症狀較不明顯，也較不易被察覺，有時診
    斷會延至4 天才能確立。則依被害人於94年08月24日晚間開
    始頭痛、發燒，則其典型症狀，如頸部僵硬或疼痛、抽搐、
    意識障礙等現象，至遲可能至頭痛、發燒等症狀後經過4 天
    才發生。被害人於94年08月24日晚間開始頭痛、發燒，被告
    係於被害人開始發燒、頭痛之當日晚間至翌日07時之時間內
    值班，並於值班時間內為被害人診視，距被害人開始頭痛、
    發燒時間，未滿4 日，則被害人化膿性腦膜炎之典型症狀如
    頸部僵硬或疼痛、抽搐、意識障礙等現象，自有可能尚未發
    生，則於被告為被害人作頸部柔軟或僵硬之檢查時，自有可
    能因尚未發生化膿性腦膜炎之典型症狀，如頸部僵硬或疼痛
    、抽搐、意識障礙等現象。被告即無所謂檢查不實或檢查紀
    錄不確實之情事。又被告於其值班期間就被害人病情，已為
    身體檢查、抽血檢查、尿液檢查、血液培養、胸部X 光檢查
    等項，於身體檢查時，發現被害人頸部柔軟，尚無頸部僵硬
    等化膿性腦膜炎之典型症狀發生，記載於病歷上；且由血液
    檢驗發現：白血球8700/CUMM （正常值3900─10800） ，嗜
    中性白血球佔百分之88‧5 之情形，而懷疑係急性支氣管炎
    ，尚稱合理，此亦有行政院衛生署醫事審議委員會0000000
    號鑑定書之鑑定意見可按。而被告於檢查結果發現被害人肝
    功能指數偏高，並有安排被害人作腹部超音波檢查，被告就
    此顯已作適當之處置。被害人於94年08月25日09時22分執行
    腹部超音波檢查時，頸部僵硬、疼痛之化膿性腦膜炎之典型
    症狀已有顯現，並為執行腹部超音波之醫師李大維發現，並
    於檢查報告上載明，建議腦膜炎症狀應先排除。該項症狀既
    係發生在被告下班後，且李大維醫師發現該症狀，並於檢驗
    報告上為該記載時，亦在被告下班後之李錦龍醫師於該醫院
    急診部值班期間內。故被害人家屬乙○○所指延誤病情者，
    應係超音波檢查後，李大維醫師已於報告中強調被害人有頸
    部僵硬、疼痛現象，腦膜炎必須排除之記載，於其後執行醫
    療業務之李錦龍醫師、鍾尚分醫師，因為未注意查看該報告
    之記載，而有延誤腦膜炎診斷之情。然此非於超音波檢查前
    已下班之被告所應注意、能注意之範圍，尚難認被告有何過
    失可言。證人乙○○之陳述，尚不足為被告有過失之認定。
    又依行政院衛生署醫事審議委員會0000000 號鑑定書之鑑定
    意見，亦認若被害人頭痛及發燒之症狀未滿4 天，頸部僵硬
    之現象可能不會出現，因急診病歷未記載被害人頭痛及發燒
    現象之發生時間，故無法認定被告對被害人頸部柔軟之檢查
    紀錄是否確實，並認該委員會0000000 號鑑定書之鑑定意見
    認被告對被害人頸部柔軟的檢查紀錄不確實一節，未盡周妥
    ，此與本院前開所認相符，堪予採信。雖該鑑定書另述及關
    於急診病歷中未載明病人頭痛與發燒發生時間一節云云，惟
    依該病歷之記載，被害人當天晚上有發燒、頭痛症狀之情，
    已就被害人開始發燒、頭痛之時間有相當之記載，且與證人
    乙○○於本院審理中所述相符，益可確認於被告診視時，被
    害人發燒、頭痛症狀發生未滿4 日，頸部僵硬之現象可能還
    不會出現，故於被告檢查時頸部柔軟，無僵硬現象。至於該
    委員會0000000 號鑑定書之鑑定意見認被告對被害人頸部柔
    軟的檢查紀錄不確實一節，顯未斟酌及此，而係以被害人嗣
    於腹部超音波檢查時已顯現頸部僵硬、疼痛現象而推測被告
    對被害人頸部柔軟的檢查紀錄不確實，依上開說明，並非的
    論，尚難採信。又公訴人於審理中聲請函詢行政院衛生署醫
    事審議委員會，確認被告是否有觸診不確實之疏失云云，依
    上開說明，該會於0000000 號鑑定書鑑定意見之旨已就此敘
    明，並認該會0000000 號鑑定書認被告對被害人頸部柔軟的
    檢查紀錄不確實一節，未盡周妥而予修正，無再函查之必要
    ，併予說明。綜上所述，檢察官所舉證據，並不能證明被告
    犯罪，自應諭知被告無罪之判決。
三、本件係檢察官聲請以簡易判決處刑之案件，因有刑事訴訟法
    第四百五十一條之一第四項但書第三款情形，適用通常程序
    審判，併予敘明。
四、據上論斷，應依刑事訴訟法第四百五十二條、第三百零一條
    第一項，判決如主文。
本案經檢察官黃珮如到庭執行職務。
中    華    民    國    98    年    1     月    21    日
                        臺灣桃園地方法院刑事第三庭
                            審判長法  官  謝  順  輝
                                  法  官  蘇  琬  能
                                  法  官  張  瓊  華
以上正本證明與原本無異。
如不服本判決，應於判決送達後10日內，向本院提出上訴狀（應
附繕本），上訴於台灣高等法院。
                                  書記官  簡  慧  瑛
中    華    民    國    98    年    1     月    21    日


司法院資訊處製作；財團法人民間司法改革基金會備份。
